【裁判字號】    92,台上,469
【裁判日期】    920128
【裁判案由】    偽造文書
【裁判全文】
最高法院刑事判決                                九十二年度台上字第四六九號
    上   訴   人  台灣高等法院台南分院檢察署檢察官
    上訴人即被告  甲○○
右上訴人等因被告偽造文書案件，不服台灣高等法院台南分院中華民國九十年十一月
六日第二審更審判決（八十八年度上更(一)字第一五八號，起訴案號：台灣台南地方法
院檢察署八十四年度偵字第五三七一號），提起上訴，本院判決如左：
    主  文
原判決撤銷，發回台灣高等法院台南分院。
    理  由
本件原判決認定上訴人即被告甲○○與王湘莉、葉天來基於共同犯意之聯絡，明知黃
枝柳並未將其所有坐落台南市○區○段四小段二○五、二○五之一、二○六之二（公
訴人誤載為二○五之二）地號土地及其上建築物即門牌號碼台南市○區○○路二段二
七九號出售予王湘莉，竟於民國八十二年四月二十九日，甲○○依王湘莉與葉天來之
意，偽造黃枝柳出售上開系爭房地予王湘莉之空白買賣契約書上填上買賣之意旨，並
簽名為見證人，足生損害於黃枝柳等情。因而撤銷第一審判決，改判仍論處被告共同
偽造私文書，足以生損害於他人罪刑。固非無見。
惟查：(一)、科刑判決所認定之事實，與其所採用之證據不相適合，即屬證據上理由矛
盾。原判決理由二(七)所載「至於票號二五一一九○號支票固然票載日期為八十二年三
月十七日，而發票人及金額部分蓋用矮腳黃印章，似有問題。惟因目前票據使用人簽
發遠期支票作為支付工具現象，至為普遍，亦難憑此否定該紙支票係在矮腳黃印章辦
理變更印鑑之前所簽發……」。惟依卷附台南市第三信用合作社八十四年三月七日以
南市三信總字第○九五號函覆原審法院民事庭：「主旨：准貴院函囑本社查明支票第
二五一一九○號係使用人何時領用乙案，經查上揭支票『領用日期』為民國八十二年
三月十二日……」，似於八十二年三月十二日之後，矮腳黃印章尚在黃枝柳手中，則
原判決認定該紙支票係黃枝柳於八十一年七月十五日以前簽發之遠期支票，原判決所
述理由顯與卷證資料不相適合，自有證據上理由矛盾之違法。(二)、按科刑之判決，須
將認定之犯罪事實詳記於事實欄，然後於理由內逐一說明其憑以認定之證據，使事實
與理由兩相一致，方為合法。倘若事實認定與理由說明，不相一致，或事實或理由欄
內之記載，前後齟齬，自屬判決理由矛盾之當然違背法令，足以構成撤銷之原因。原
判決理由二(九)載：「黃枝柳係預先在空白之合約書上簽名蓋指印，作為借款擔保，短
腳黃印章係借款當時所蓋，因而長腳黃印章應係在八十二年四月二十九日填寫第一、
二、三條空白處後始加蓋」（見原判決第九頁倒數第五、六、七行）。惟原審認定「
顯然黃枝柳在八十一年七月十五日以前係使用矮腳黃印章，在此以後則使用長腳黃印
章」（見原判決第七頁第六、七行），理由又認定「與葉天來於八十二年四月二十九
日去簽買賣契約，當時既僅一女人與葉天來同往簽約，顯見係王湘莉，而非黃枝柳甚
明」（原判決第五頁第五、六行）。如果上揭事實認定無誤，則黃枝柳未同時持有長
、短腳黃印章，方有他人可於八十二年四月二十九日加蓋長腳黃印章之可能。惟黃枝
柳所書具之同意書之附註欄，經法務部調查局鑑定為黃枝柳之指模無誤，若黃枝柳未
於當日（二十九日）到場，豈能預知於二十九日向葉天來借款或預知應於何處按捺指
模。關於上開部分，原判決理由前後相互齟齬，且有利於被告，何以不足採取，原判
決未說明所憑之理由，自有判決理由矛盾及不備之違法。上訴意旨指摘原判決不當，
非無理由，應認原判決仍有撤銷發回更審之原因。
據上論結，應依刑事訴訟法第三百九十七條、第四百零一條，判決如主文。
中      華      民      國    九十二    年      一      月    二十八    日
                              最高法院刑事第九庭
                                  審判長法官  陳  炳  煌
                                        法官  陳  正  庸
                                        法官  韓  金  秀
                                        法官  吳  信  銘
                                        法官  徐  文  亮
      右正本證明與原本無異
                                              書  記  官
中      華      民      國    九十二    年      二      月     十一     日


司法院資訊處製作；財團法人民間司法改革基金會備份。
